臺灣嘉義地方法院民事判決　九十年度重訴字第八一號
　　原　　　告　甲○○
　　被　　　告　乙○○
　　　　　　　　丙○○
右當事人間返還土地承受定金事件，本院判決如左：
    主    文
被告丙○○應給付原告新臺幣壹仟壹佰伍拾參萬捌仟貳佰柒拾肆元，及如附表所示之
利息。
原告其餘之訴駁回。
訴訟費用由被告丙○○負擔。
本判決於原告以新臺幣參佰捌拾伍萬元為被告供擔保後，得假執行，被告丙○○如於
假執行程序實施前以新臺幣壹仟壹佰伍拾參萬捌仟貳佰柒拾肆元為原告供擔保，得免
為假執行。
原告其餘假執行之聲請駁回。
    事實及理由
壹、程序方面：
    訴狀送達後，原告不得將原訴變更或追加他訴。但有擴張或減縮應為判決事項之
    聲明者，不在此限，民事訴訟法第二百五十五條第一項第三款定有明文。經查：
    原告起訴時原係聲明被告應給付原告新臺幣（下同）一千一百五十三萬八千二百
    七十四元，及自八十九年一月一日起至清償日止，按年息百分之五計算之利息。
    嗣於民國九十年七月三日變更為被告連帶應給付原告一千一百五十三萬八千二百
    七十四元，及自八十八年六月三十日起至清償日止，按年息百分之五計算之利息
    。復於同月二十四日變更為被告應共同給付原告一千一百五十三萬八千二百七十
    四元即自起訴狀繕本送達之翌日起至清償日止按年息百分之五計算之利息。再於
    九十一年三月四日聲明為被告應連帶給付原告一千一百五十三萬八千二百七十四
    元，及自八十八年六月三十日起至清償日止，按年息百分之五計算之利息。經核
    均屬擴張或減縮應受判決事項之聲明，揆諸前開說明，原告訴之變更應屬合法。
貳、實體方面：
一、原告主張：
（一）緣被告係因積欠臺灣土地銀行白河分行借款，並已遭該銀行催繳，乃與原告商
      量解決方法，故雙方於八十八年六月二十九日簽定土地承受協議書（下稱系爭
      協議書），約定由原告代償被告積欠臺灣土地銀行白河分行之貸款本息及期間
      利息，被告同意於八十八年十二月三十一日前將如系爭協議書上所載臺南縣白
      河鎮○○○段第四四七之二地號等四十四筆土地及其地上物及現有建築物全部
      （下稱系爭土地）出賣，若未能賣出，則願將系爭土地過戶給原告，而原告乃
      依系爭協議書之約定自八十八年六月三十日起代為清償本息及期間利息共計一
      千一百五十三萬八千二百七十四元（下爭系爭款項），詎原告代償系爭款項後
      ，被告並未在前揭期間屆至過戶予原告，原告乃依約定多次請求被告將上揭土
      地辦理過戶，被告竟一再拖延並拒絕履行。因依民法第三百四十五條、第三百
      四十六條規定，系爭協議書應視為定有價金之土地買賣契約，故原告依約代繳
      本息後，被告未於協議期間內將系爭土地賣出，或依約清償原告所代為支付之
      款項，則依系爭協議書六條約定，原告所代償之本息即視為買賣契約中之訂金
      ，並已為被告所收訖。按契約解除時，當事人雙方回復原狀之義務，除法律另
      有規定或契約另有約定外，依左列之規定。（一）由他方受領之物，應返還之
      。
      （二）受領之給付為金錢者，應附加自受領時起之利息償還之，民法第二百五
      十九條定有明文。是被告既拒不交付相關文件辦理土地過戶手續，原告業已解
      除系爭協議書，並為被告所不否認，原告自得請求被告返還系爭款項等語。並
      聲明：
      （一）被告應連帶給付原告一千一百五十三萬八千二百七十四元，及自八十八
      年六月三十日起至清償日止，按年息百分之五計算之利息；（二）願供擔保，
      請准宣告假執行。
（二）對被告抗辯之陳述：
      (1)該協議書只有被告丙○○一個人簽章，其乃因被告乙○○說土地係登記為丙
        ○○所有，所以只要丙○○代表就可以，故系爭協議書亦經乙○○口頭允諾
        ，被告丙○○才會在系爭協議書上簽名。另丙○○稱不識字，不知協議書內
        容，只因原告說不簽將要拍賣土地才簽字，惟乙○○自稱土地總價約三億元
        （目前土地總價值未達五千萬元，九十年三月十二日拍賣時，其底價僅有七
        千七百二十六萬九千元，仍無人應買），縱上揭土地價值如乙○○所言，何
        以被告未詢問他人意見即為如此之處理，實與常理不合。
      (2)被告所稱清償臺灣土地銀行八千多萬元貸款、華南銀行四千多萬元貸款及給
        付被告二千萬元養老金，合計約一億五千萬元，係指雙方於八十七年九月二
        十四日所簽代為買賣之契約，該契約中並未約定代為繳納利息之問題，此與
        本件系爭協議書乃不同之兩個協議。
      (3)另並無財團曾出價二億四千萬元或兩億元要購買系爭土地，而原告以價格過
        低，所能拿到報酬過低而不願出賣等情，如被告為如此答辯，應負舉證之責
        。
二、被告則以：
    民國八十七年中旬，因乙○○腦中風癱瘓，致經濟上面臨困難，貸款無法如期償
    還，在此窘境下，原告以其為臺灣土地銀行白河分行襄理之身分，前來慫恿被告
    將丙○○名下之系爭土地共計二十餘甲之土地（當時市價約三億元）全權委託原
    告處理，當時因乙○○已無行動能力，丙○○為家庭主婦並不識字，無社會處事
    經驗，故原告與丙○○於八十七年九月二十四日簽立協議書、授權書，約定由原
    告代為清償被告向(1)臺灣土地銀行白河分行所貸借新台幣八千萬元本息；(2)華南
    銀行嘉南分行貸款四千多萬元之本息；(3)再給付被告二千萬元當作養老金。如果
    原告履約自當將系爭土地過戶其名下或由其作主買賣。丙○○為履行上開協議，
    乃將系爭土地之所有權狀交給原告，原告亦曾與華南商業銀行經理討論貸款處理
    問題。詎原告擅用其職務之便，又利用被告丙○○不識字老實可騙，竟於八十八
    年六月二十九日謊稱臺灣土地銀行白河分行要求被告簽協議書，伊才能代繳被告
    之貸款利息而要被告簽系爭協議書，將市價約三億元之系爭土地，僅以代償臺灣
    土地銀行白河分行貸款本息，即可要被告將土地過戶給伊，而原告依被告八十七
    年九月間之授權，於八十八年底與臺北某財團接洽土地買賣事宜，該財團願以二
    億元購買上述土地，被告對此價金均無意見，惟原告以賣二億元他只賺四千萬元
    的差價還不夠，堅持要賣二億四千萬元而未成交，故兩造就處理系爭土地之協議
    ，應依八十七年九月二十四日之約定，而非依系爭協議書。之後，因景氣每況愈
    下，原告原想用其專業大撈一筆，卻天不從人願，其投資繳付之利息亦血本無歸
    ，也害被告之系爭土地及被告現所居住之房地均為華南商業銀行向法院聲請強制
    執行查封拍賣中，而伊竟仍依系爭協議書請求返還定金。是以因：(1)系爭協議書
    是原告利用經辦之機會，假借銀行需要簽訂協議書，伊方能代繳利息，與原先約
    定之內容不符，顯然被告係受原告詐欺而為意思表示，則意思表示之內容既有錯
    誤，表意人自得撤銷其意思表示，且原告已於起訴狀表示解除系爭協議書，請求
    返還定金，解除之原因雖各有不同，但系爭協議書既已解除而無效，其請求返還
    定金是否有理之問題。(2)被告依八十七年九月間之協議書、授權書將土地委託原
    告全權處理，若伊履行上開協議事項，則土地出賣所得價金，扣除上開貸款、養
    老金後，其餘全歸原告取得，由此可知原告代繳利息，目的是在使土地不被強制
    執行，而能自行處理以賺取差額，八十八年底係原告以買主所出價格不夠致無法
    成交，亦顯繳付利息是伊自身利益之投資，則既為伊之投資，則不請求被告返還
    ，且原告繳納系爭款項後並未通知被告，或要求被告立據或償還。另上開土地被
    告自始未為任何處分，也無侵害原告履行之請求，故被告既無違約或作不履行之
    行為，原告依據債務不履行之規定行使權利即屬無據。(3)解釋契約應探求當事人
    之真意，該協議書是委託原告出賣系爭土地，而非要原告承受系爭土地，因此如
    伊之意思是在買賣，目的應在移轉所有權，何有訂約後產權仍歸被告所有，土地
    價金有人出價二億元而不出賣之理？是其繳付利息既非定金，自不能以契約不履
    行請求返還定金。(4)原告既依系爭協議書請求，則乙○○既非契約當事人，也非
    土地所有權人，伊對乙○○請求顯屬無據等語置辯，並聲明：（一）原告之訴及
    假執行聲請均駁回；（二）願供擔保，請准免為假執行之宣告。
三、兩造不爭執之事實：
（一）原告與被告丙○○於八十七年九月二十四日簽立協議書，丙○○並出具授權書
      ，約定由丙○○授權原告代為處理前開四十四筆土地買賣事宜，而土地出售後
      被告可獲得一億五千萬元之事實，有原告所提出之協議書、授權書為證。
（二）原告以被告二人詐欺為由，向臺灣嘉義地方法院檢察署提出告訴，業經該署以
      九十年度偵字第二六一五號為不起訴處分，並經臺灣高等法院台南分院檢察署
      以九十年度議字第三五一號將再議聲請駁回在案之事實，亦經本院調閱前揭卷
      宗查證屬實。
四、得心證之理由：
本件所應審究者在於：（一）八十八年六月二十九日原告與被告丙○○所簽定之系爭
協議書，丙○○是否係因被詐欺所為？（二）系爭協議書之性質究竟為何？原告依系
爭協議書請求被告返還代償之系爭款項是否有理由？
（一）按當事人主張有利於己之事實者，就其事實有舉證之責任，民事訴訟法第二百
      七十七條定有明文。被告辯稱：其簽立系爭協議書係受原告詐欺臺灣土地銀行
      白河分行要求被告簽協議書，原告才能代繳貸款利息，且於八十八年底有財團
      欲以二億元購買系爭土地，係因原告嫌如此伊所賺的錢太少致未成交云云，惟
      為原告所否認，並主張：系爭土地總價值已不足五千萬元，當初系爭協議書以
      代償丙○○向臺灣土地銀行白河分行所借八千萬元及系爭款項視為買受價格，
      應屬合理，另並無財團要以被告所述之價錢購買土地一節，且被告並無任何證
      據足以證明曾對其詐騙而要求其簽立系爭協議書或財團欲以上開價錢購買系爭
      土地等語。是以被告就辯稱係受原告詐騙必須簽立系爭協議書方得由原告代為
      清償貸款本息致為訂約及財團欲以二億元購買系爭土地等情，既無法舉證以實
      其說，是被告空言辯稱係原告就代繳貸款利息所須之程序為不實之告知，而致
      其與原告訂立系爭協議書，及原告未及時以較好價錢將系爭土地賣出云云，即
      難採信。
      另原告主張：被告乙○○雖未在系爭協議書上簽名，但被告丙○○是得乙○○
      口頭允諾所為，固乙○○應亦為契約當事人云云，然為被告所否認，經查，系
      爭協議書上僅有丙○○之簽章，而原告又無法舉證以實其說，是原告主張乙○
      ○亦應負當事人之責，應無理由。
（二）次按「解釋意思表示，應探求當事人之真意，不得拘泥於所用之辭句」民法第
      九十八條定有明文。又「解釋當事人所立書據之真意，以當時之事實及其他一
      切證據資料為其判斷之標準，不能拘泥字面或截取書據中一二語，任意推解致
      失真意」；「解釋私人之契約應通觀全文，並斟酌立約當時之情形，以期不失
      立約人之真意」，最高法院十九年上字第二八號判例、同院十八年上字第一七
      二七號判例意旨供參。依系爭協議書第一、二條約定：丙○○願將系爭土地（
      含地上物、現有建築物）交予原告承受，承受總價為系爭土地抵押於臺灣土地
      銀行白河分行之貸款本息及過戶之相關稅費。第四條約定：自簽約日起至八十
      八年十二月三十一日止產權仍歸丙○○所有，丙○○若清償原告所支付之各項
      款項（含貸款本息、各種稅費及期間利息等）本協議書視同作廢，丙○○得自
      由買賣。第六條約定：自八十九年一月一日起，產權即歸屬原告或原告所指定
      之人。顯然，丙○○應將土地所有權移轉給原告或其指定之人之「解除條件」
      為丙○○必須於八十八年十二月三十一日前償還原告其所代繳之各項款項，然
      而於期限屆至時，被告並未依約完成，則依系爭協議書自八十九年一月一日起
      丙○○應將系爭土地移轉登記予原告或其所指定之人。職是，依前揭說明，解
      釋當事人所立書據之真意，應以當時之事實及其他一切證據資料為判斷之標準
      ，並通觀全文內容，不能拘泥字面或截取書據中一二語，任意推解致失真意。
      依前所述，原告之所以願代丙○○清償系爭款項，完全係因丙○○承諾最遲於
      八十八年十二月三十一日前會清償原告所代償之金額，或自八十九年一月一日
      起丙○○願將土地移轉給原告或其所指定之人，換言之，系爭協議書實質上係
      「附解除條件之土地買賣契約書」，是以，被告丙○○無法證明係因被詐欺才
      簽立系爭協議書已如前述，則被告自不得臨訟藉詞否認系爭協議書之效力，任
      意推解致失真意。
（三）被告辯稱：兩造關於處理系爭土地之協議，應依八十七年九月二十四日所簽定
      之協議書及授權書，原告依系爭協議書請求並無理由云云，惟查：細觀原告與
      被告丙○○於八十七年九月二十四日簽定之協議書、授權書，其內容主要是約
      定原告得代丙○○處理系爭土地出售事宜，及出售價款丙○○可取得一億五千
      萬元等情已如前述，與系爭協議書係約定系爭土地係為上開所述之解除條件買
      賣契約書不同，況被告丙○○除不否認系爭協議書之簽章為其所親為外，並無
      法證明是受原告詐欺而為簽章已如前述，是以，兩造於八十七年九月二十四日
      所簽定之協議書、授權書與系爭協議書並無相互約束、互為補充或互斥之狀況
      ，故被告上開所辯並不足採。
（四）再按，給付有確定期限者，債務人應自期限屆滿時起，負遲延之責，當事人之
      一方之定期行為給付遲延時，他方得不經催告，解除契約，契約解除後，雙方
      互負回復原狀之義務，民法第二百二十九條、第二百五十五條、民法第二百五
      十九條分別定有明文。又按解除權之行使，應向他方當事人以意思表示為之；
      ，民法第二百五十八條第一項定有明文。查原告主張被告未於八十九年一月一
      日將系爭土地移轉登記予原告，已陷入給付遲延，原告自得主張依給付遲延之
      法律關係解除契約等情，被告對於尚未將系爭土地移轉予原告之事實雖不否認
      ，惟稱係因若原告依八十七年九月二十四日之協議書、授權書給付被告一億五
      千萬元被告即可移轉所有權與原告，且原告於八十九年一月一日以後並未催告
      請求移轉登記等語，查依系爭協議書之約定該協議書所約定自簽約日起至八十
      八年十二月三十一日止，產權仍歸丙○○所有，如丙○○在此期限內未清償原
      告所代為清償之各項款項，則自八十九年一月一日起即歸原告所有，是系爭協
      議書所約定應屬定期行為，則依前開規定，原告無須催告丙○○即可解除契約
      ，又丙○○亦不否認，系爭土地迄今均未移轉予原告等情，是原告主張兩造所
      訂系爭協議書係因被告丙○○給付遲延，據此主張解除契約，於法並無不合，
（五）末按契約解除時，當事人雙方回復原狀之義務，除法律另有規定或契約另有訂
      定外，依左列之規定：二、受領之給付為金錢者，應附加自受領時起之利息償
      還之。民法第二百五十九條第一項第二款定有明文。原告既已合法解除原告與
      丙○○間之系爭協議書，則揆諸前開法條，被告丙○○自應返還其所收取之價
      金。查原告代為清償利息總計一千一百五十三萬八千二百七十四元，而其中於
      八十八年六月三十日代為清償八百四十八萬二千五百三十元萬元，另分別於同
      年七月二十六日、八月二十五日、九月二十七日、十月二十六日、十一月二十
      六日及十二月二十七日各代為清償四十九萬二千六百二十四元，又於八十九年
      四月二十七日代為清償一十萬元，此有原告所提臺灣土地銀行白河分行放款帳
      卡在卷可按，被告亦未加以爭執，則原告訴請被告丙○○返還一千一百五十三
      萬八千二百七十四元，及如附表所示之利息，洵屬有據。
（六）從而，原告主張依解除契約之法律關係，請求被告丙○○返還一千一百五十三
      萬八千二百七十四元，及如附表所示之利息，洵屬有據；逾此部分之利息請求
      ，則屬無據，不應准許。又原告原起訴請求之金額為二千三百零七萬六千五百
      四十八元，嗣撤回一千一百五十三萬八千二百七十四元，撤回部分之訴訟費用
      應由原告負擔（見民事訴訟法第八十三條），附此敘明。
參、兩造均陳明願供擔保，聲請宣告假執行或免為假執行，經核原告勝訴部分，合於
    法律規定，爰分別酌定相當之擔保金額宣告之；原告其餘假執行之聲請，因訴之
    駁回而失所依據，不予准許。
肆、本件為判決之基礎已臻明確，兩造其餘攻擊、防禦方法及提出未經援用之舉證，
    經本院審酌後，核與判決之結果無影響，爰不一一論駁，附此敘明。
伍、結論：本件原告之訴為一部有理由，一部無理由，斟酌原告本件主張返還代為清
    償之利息有據，其部分無理由之原因，係因利息起算日所致之情形，認訴訟費用
    仍應由被告丙○○全額負擔，始符合公平，爰依民事訴訟法第三百八十五條第一
    項前依民事訴訟法第七十九條但書、第三百九十條第二項、第三百九十二條，判
    決如主文。
中　　　華　　　民　　　國　　九十一　　年　　　四　　　月　　二十四　　日
~B臺灣嘉義地方法院民事第一庭
~B    審判長法官  曾文欣
~B    法      官  洪嘉蘭
~B　　法　    官　朱美璘
右為正本係照原本作成
如對本判決上訴須於判決送達後廿日內向本院提出上訴狀
中　　　華　　　民　　　國　　九十一　　年　　　四　　　月　　二十四　　日
~B　　書　記　官　沈育坤
~F0
~T40
附表
┌───────────────────┬─────────────────────────┐
│附表：（單位：新臺幣）　　　　　　　　│    　　　　　　　　　　　　九十年度重訴字第八一號│
├──┬────────────────┼───────┬─────────────────┤
│編號│金　　　　額　　　　  　　      │　年  利　率  │ 利　　息　　起    迄    日　　　 │
├──┼────────────────┼───────┼─────────────────┤
│１　│八百四十八萬二千五百三十元   　 │百分之五      │八十八年六月三十日起至清償日止    │
│    │                                │              │                                  │
├──┼────────────────┼───────┼─────────────────┤
│２  │四十九萬二千六百二十四元        │百分之五      │八十八年七月二十六日起至清償日止  │
├──┼────────────────┼───────┼─────────────────┤
│３  │四十九萬二千六百二十四元        │百分之五      │八十八年八月二十五日起至清償日止  │
├──┼────────────────┼───────┼─────────────────┤
│４　│四十九萬二千六百二十四元        │百分之五　    │八十八年九月二十七日起至清償日止  │
├──┼────────────────┼───────┼─────────────────┤
│５  │四十九萬二千六百二十四元        │百分之五      │八十八年十月二十六日起至清償日止  │
├──┼────────────────┼───────┼─────────────────┤
│６  │四十九萬二千六百二十四元        │百分之五      │八十八年十一月二十六日起至清償日止│
├──┼────────────────┼───────┼─────────────────┤
│７　│四十九萬二千六百二十四元        │百分之五　    │八十八年十二月二十七日起至清償日止│
├──┼────────────────┼───────┼─────────────────┤
│８  │一十萬元                        │百分之五      │八十九年四月二十七日起至清償日止  │
├──┼────────────────┴───────┴─────────────────┤                                        　　　　　　　　　　　　　　　　　　　　　　　　　　│
│合計│一千一百五十三萬八千二百七十四元                                                    │
└──┴──────────────────────────────────────────┘
